【裁判字號】    99,重訴,134
【裁判日期】    991231
【裁判案由】    拆屋還地
【裁判全文】
臺灣臺南地方法院民事判決             99年度重訴字第134號
原      告  張美芳
訴訟代理人  黃瑩律師
複  代理人  陳昆和律師
被      告  葉雲英
            翁碧堂
前  一  人
訴訟代理人  藍慶道律師
上列當事人間請求拆屋還地事件，經本院於民國99年12月17日言
詞辯論終結，判決如下：
    主      文
被告葉雲英、翁碧堂應將坐落台南市○區○○○段第381-18地號
土地上如附圖Ａ所示面積186平方公尺土地上門牌號碼 台南市○
○路582號之建物拆除，並將土地交還予原告。
訴訟費用由被告負擔。
本判決於原告以新台幣佰萬元為被告供擔保後，得假執行。但
被告如於執行標的物拍定、變賣前，以新台幣玖佰萬元為原告預
供擔保後，得免為假執行。
    事實及理由
一、被告葉雲英受合法通知，無正當理由未於言詞辯論期日到場
    ，核無民事訴訟法第386條所列各款情形， 爰依原告之聲請
    ，由其一造辯論而為判決。
二、原告起訴主張略以：
（一）原告經法院拍賣程序取得坐落台南市○區○○○段381-18
      地號土地之所有權，而坐落該土地上門牌號碼為台南市○
      ○路582號之未保存登記建物 （以下簡稱系爭建物）無權
      占有如附圖 （即台南市東南地政事務所民國99年9月27日
      複丈之土地複丈成果圖） Ａ所示面積186平方公尺之原告
      土地（以下簡稱系爭土地）。
（二）原告否認被告葉雲英向黃清安承租土地建築系爭房屋。且
      被告葉雲英自認事後因故無法承租土地，其占有系爭土地
      無正當權源。
（三）系爭建物未辦保存登記，應以原始出資興建之人為所有權
      人。被告葉雲英稱其為原始出資興建建物之人，原告為系
      爭土地所有權人，與被告葉雲英間無任何法律關係，被告
      葉雲英無權占有系爭土地，原告自得請求被告葉雲英拆屋
      還地。
（四）被告葉雲英又主張，已將未辦保存登記之系爭建物出售被
      告翁碧堂。 惟依民法758條規定，系爭建物無法辦理建物
      所有權移轉登記，故被告翁碧堂不因此而取得系爭建物所
      有權，只能取得系爭建物事實處分權，原告亦得請求被告
      翁碧堂拆屋還地。
（五）依物上請求權規定，請求被告二人將系爭建物拆除，並將
      系爭土地返還原告，並聲明求為判決如主文所示。
三、被告抗辯略以：
（一）被告葉雲英方面：被告葉雲英未於言詞辯論期日到場，惟
      據其之前以書狀所作及陳述如下：
    1.葉雲英前向系爭土地原所有權人黃清安承租系爭土地，並
      經原土地所有權人黃清江同意，遂出資搭建系爭建物，之
      後因故無法承租土地，但地上系爭建物所有權仍為葉雲英
      所有。
    2.出售人葉雲英於99年4月30日與買售人翁碧堂簽訂 （建物
      ）不動產買賣書壹紙，並經二次通知送達優先購買權人即
      土地所有權人陳美芳（即原告），優先購買權人於法定期
      限內未表示同樣條件承買之意。 買受人即翁碧堂於99年5
      月11日付清買賣價款，是系爭建物業已合法移轉於買受人
      即現建物所有人翁碧堂。
（二）被告翁碧堂方面：
    1.按「本院四十八年台上字第一四五七號判例謂：土地與房
      屋為各別之不動產，各得單獨為交易之標的，且房屋性質
      上不能與土地使用權分離而存在，亦即使用房屋必須使用
      該房屋之地基，故土地及房屋同屬於一人，而將土地及房
      屋分開、同時或先後出賣，其間雖無地上權設定，然除有
      特別情事，可解釋為當事人之真意，限於賣屋而無基地之
      使用外，均應推斷土地承買人默許房屋承買人繼續使用土
      地。復按「民法第四百二十五條之一關於土地及其土地上
      之房屋同屬一人所有，而僅將土地或房屋所有權讓與他人
      ，推定在房屋得使用之期限內，有租賃關係存在」之規定
      ，尋繹其立法理由所揭：「僅將土地或僅將房屋所有權讓
      與他人，或將土地及房屋同時或先後讓與相異之人時，實
      務上見解，除有特別約定外，應推斷土地受讓人默許房屋
      受讓人繼續使用土地，但應支付相當代價，故其法律關係
      之性質，當屬租賃。」之本旨，乃側重於房屋所有權與基
      地利用權一體化之體現，並基於房屋既得使用權保護原則
      之考量，進一步肯認土使用不因嗣後基礎原因之變動而受
      影響，藉以調解土地與建物之利用關係，庶符社會正義之
      要求。最高法院分別著有91年度台上字第1919號、98年度
      台上字第1339號判決、臺灣高高等法院臺南分院亦迭著有
      91年度上更(一)字第58號、93年度重上字第64號判決可稽，
      均持相同見解，合先敘明。
    2.經查，系爭土地原所有權人黃清安曾立書表示謂：「本人
      黃清安的財產台南市東區虎尾寮店381-18地號土地同意給
      葉雲英蓋房子，以後如果不租共同出租給別人時金一半給
      給一半給葉雲英。」，形式及實質內容約既均為兩造所不
      爭，且對造對系爭建物於86年間即由原土地所有權人黃清
      安將之出租予訴外人李文枝，歷年來均係由黃清安出面收
      取租金亦屬不爭者，則此，應可確認本件之基礎事實為：
      (1)黃清安為系爭土地之原所有權人，原告係因法院標買於
        98年10月22日後領得不動產權利移轉證書取得系爭土地
        之所有權。
      (2)系爭建物係由被告葉雲英於至少為86年4月1日以前經原
        土地所有權人黃清安之同意下所出資興建。
      (3)被告葉雲英與黃清安間法律關係應為土地租賃興建房屋
        之契約。
        說明：按「按使用借貸為無償契約，而租賃則為有償契
              約。當事人之一方以物租與他方使用、收益，他
              方支付租金，以為對價，不問其名稱為何，皆為
              租賃（參閱最高法院四十六年台上字第五一九號
              判例）。又租賃契約之成立，祇須當事人意思表
              示一致，無論其為明示或默示，其契約即為成立
              ，並不以訂立書面為必要。」、「查使用借貸與
              租賃，雖同為當事人約定一方以物交他方使用，
              但二者性質迥不相同。在使用借貸，應為無償。
              如係有償，不論其名稱如何，以及契約所用之文
              字如何，均不得謂非租賃。」最高法院著有80年
              度台上字第78號、72年度 台上字第835號判決意
              旨可稽。據此，本件訴外人黃清安與葉雲英間所
              定契約明顯並非無償，是當時顯係向黃清安承租
              系爭土地興建系爭房屋，此亦係為原告所不爭之
              事實。
      (4)被告葉雲英與黃清安間上開租約期限應屬未定期限或在
        房屋所得使用期限範圍內：就黃清安所書謂：「以後如
        果不租共同出租給別人時金一半給給一半給葉雲英」之
        箏語，其真意之探討：按「解釋意思表示，應探求當事
        人之真意，不得拘泥於所用之辭句。」民法第98條定有
        明文，據此，按黃清安上開所書，其同意由葉雲英於系
        爭土地興建房屋，並無定任何期限，且其後亦載明「以
        後如果不租共同出租給別人時……」等語，應可認黃清
        安與被告葉雲英間上開租約期限應屬未定期限或在房屋
        得使用期限範圍內，始為其間當事人意思表示之真意，
        亦即土地原所有人黃清安提供系爭土地予被告葉雲英興
        建系爭建物時即應寓有「只要系爭建物存在的一天，系
        爭建物即有權佔用系爭土地」之意思無訛，又即便被告
        葉雲英當年於興建系爭建物後，嗣後因故本人未繼續使
        用系爭建物，惟上開黃清安文書既係載明「以後如果不
        租共同出租給別人時……」，復依經驗法則與一般社會
        通念，其明顯當時當事人本意即不欲因此而解消當事人
        間法律關係，換言之真意顯非謂當事人間基礎法律關係
        （租賃）因而即行解消之意，否則不會有後段共同出租
        給別人之等語表示，而應解為如果葉雲英自己以後沒有
        繼續使用系爭建物的話，則黃清安與葉雲英二人同意共
        同將之共同出租予他人，所收取之租金約定一半給黃清
        安，一半給葉雲英之意，換言之，當時黃清安與葉雲英
        二人閒約定之真意，法律上定性應係同意由葉雲英作為
        二房東轉租或由葉雲英與黃清安共同為出租人而將房屋
        出租予他人共同收取租金之真意， 且觀事實上於86年4
        月1日以後迄98年10月22日間， 既仍係由黃清安出面向
        承租人李文枝收取租金可稽，黃清安於該期閒仍係以另
        一形式持續收取土地租金，並依約定應給付所收租金一
        半予葉雲英，作為給付租賃系爭建物之對價，據此，則
        葉雲英與黃清安二人間該租地建屋之基礎法律關係至少
        應於98年10月22日問仍係繼續存在，應屬無訛。
      (5)原告張美芳係於98年4月8日經由臺灣臺南地方法院96年
        度執字第76713號強制執行承受標買， 於98年10月22日
        領得不動產權利移轉證書後取得系爭土地所有權，拍賣
        公告第五點註明：「假扣押查封時，系爭土地上有一鐵
        皮屋 （建物門牌號碼：台南市○區○○路582號）。嗣
        據債權人代理人具狀稱：系爭土地現出租予偉星不鏽鋼
        營業中，經函查房屋稅納稅義務人後，其納稅義務人為
        第三人葉雲英。另依轄區警局查勘回函稱：建物現由第
        三人李文枝自86年4月1日起使用迄今。建物不在本次拍
        賣範圍內， 建物所有權人如符合土地法第104條之規定
        ，有優先購買權。應買人請自行查證，拍定後不點交。
        」等語。
      (6)自98年10月22日以後，各當事人間之法律關係，探究如
        下：
        黃清安與被告葉雲英間：自98年10月22日以後至99年
          4月30日為止，均維持原有租地建屋之契約關係。
        被告葉雲英與原告張美芳間：按「出租人於租賃物交
          付後，縱將其所有權讓與第三人，其租賃契約，對於
          受讓人，仍繼續存在。」， 行為時即88年4月21日修
          正前民法第425條定有明文， 據此，依「法律不溯既
          往原則」、「實體從舊原則」、「法規範可預期性」
          及「信賴保護」等法理，本件成立租地建屋契約關係
          既係於修法前，於當時行為時所有法律關係及秩序均
          應依行為時法律規範，應已底定，除非日後修法立法
          者明文規範溯及之規定者外，尤無可因日後數年後之
          修法而惡化當時已定之雙方法律關係之理，是本件黃
          清安先與被告葉雲英成立租地建屋契約，並已為交付
          ，嗣後因法院拍賣將租賃物所有權移轉予原告張美芳
          ，其原有租地建屋之租賃契約，對於受讓人即原告張
          美芳與被告葉雲英而言，仍繼續存在，自屬當然。
        原告張美芳與被告翁碧堂間：續上，按「租用基地建
          築房屋，承租人房屋所有權移轉時，其基地租賃契約
          ，對於房屋受讓人，仍繼續存在。」民法第426條之1
          定有明文， 據此，被告葉雲英於99年4月30日閒將系
          爭建物售予被告翁碧堂者，其原有存在於被告葉雲英
          與原告張美芳間之租地建屋租賃契約關係，對於房屋
          受讓人即被告翁碧堂而言，應仍繼續存在。
    3.據上論述，被告葉雲英當時經土地所有權人黃清安之同意
      ，雙方成立租地建屋之租賃契約，始於系爭土地上興建系
      爭建物，本非供短期之使用，而有長期供其使用或使用直
      迄系爭建物傾毀為止之意，且歷年來原土地所有權人黃清
      安亦確實持續因系爭建物之存在而收取相當於土地之租金
      利益，亦難謂被告葉雲英與黃清安二人間租地建屋契約及
      法律關係已為解消，且縱系爭土地所有權因拍賣移轉登記
      原告所有，依上開「買賣不破租賃」之法理，該租地建屋
      契約仍持續存在於原告張美芳與被告葉雲英二人間，嗣又
      該租地建屋契約因系爭建物之轉讓予被告翁碧堂，原有租
      地建屋契約亦應繼續存在於被告翁碧堂與原告張美芳之間
      ，自屬法理之當然。故而，被告所有系爭建物占有原告所
      有系爭土地，本有合法之權源，並非無權占有，自不應因
      嗣後數年基地所有物權移轉更替而惡化其原有合法使用基
      地之權源，而使原有基地與地上建物之安定秩序再事翻攪
      ，亦有礙於社會秩序，顯非立法者所欲建立之法律秩序，
      且原告標買系爭土地之時，亦明知系爭土地上存有他人房
      屋，並非在該次拍賣範圍之內，足認其標買系爭土地之時
      ，亦有容忍系爭建物存在於系爭土地之意，始參與標買，
      原告起訴主張被告拆屋還地，顯屬無據，應予駁回。
    4.聲明：
      (1)原告之訴及其假執行之聲請均駁回。
      (2)訴訟費用由原告負負擔。
      (3)如受不利判決，願供擔保請准宣告免為假執行。
四、得心證之理由
（一）按當事人主張有利於己之事實者，就其事實有舉證之責任
      ，民事訴訟法第277條前段定有明文。 依此，原告對於自
      己主張之事實已盡證明之責後，被告對其主張，如抗辯其
      不實並提出反對之主張者，則被告對其反對之主張，亦應
      負證明之責，此為舉證責任分擔之原則。故以無權占有為
      原因，請求返還所有物之訴，被告對原告就其物有所有權
      存在之事實無爭執，而僅以非無權占有為抗辯者，原告於
      被告無權占有之事實，無舉證責任。被告應就其取得占有
      ，係有正當權源之事實證明之（最高法院18年上字第2855
      號判例意旨、72年度台上字第1552號判決要旨參照）。本
      件原告主張系爭土地為其所有，系爭建物無權占用系爭土
      地，而被告葉雲英為系爭建物之所有權人，被告翁碧堂則
      係就系爭建物有事實上處分權之人等情，業據提出土地登
      記謄本為憑， 並經本院履勘現場查明，有本院99年9月27
      日勘驗筆錄在卷可稽，且本院囑託台南市東南地政事務所
      派員測量，亦製有複丈成果圖（即附圖）在卷可稽。被告
      固不爭執系爭土地登記為原告所有，系爭建物係被告葉雲
      英原始起造為所有權人，而被告翁碧堂向被告葉雲英購買
      而取得事實上處分權等事實，惟否認係無權占用，並以前
      揭情詞置辯。經查：
    1.被告翁碧堂抗辯其前手葉雲英與原告前手黃清江間就系爭
      土地有租賃關係云云，雖據提出黃清安所立載有「本人黃
      清江的財產台南市○○○段381-18地號土地同意給葉雲英
      蓋房子，以後如果不租共同出租給別人時金一半給給一半
      給葉雲英」文字之書據（以下簡稱系爭書據）為憑，惟為
      原告所否認。查，
      (1)系爭書據後段雖有重覆文字，惟查其意應係「以後如果
        不租，共同出租給別人時，租金一半給黃清江，一半給
        葉雲英」之意，合先敘明。
      (2)又系爭書據上未載日期，而被告葉雲英則與被告翁碧堂
        於審理中之99年7月19日共同具狀陳稱 「……因故無法
        承租土地（指系爭土地），但地上建物（指系爭建物）
        仍為葉雲英所有……」及「……地上建物（指系爭建物
        ）業已合法移轉於買受人即現建物（指系爭建物）所有
        人翁碧堂。」等語，可認定被告葉雲英於移轉系爭建物
        予被告翁碧堂前已未向黃清江承租系爭土地。則被告翁
        碧堂事後抗辯被告葉雲英與黃清江間就系爭土地有租賃
        關係云云，不僅先後陳述不同，且顯與被告葉雲英所述
        不符。
      (3)目前承租系爭建物之李文枝之妻葉鳳嬌於本院現場履勘
        時陳稱自86年間即向黃清江承租，嗣自98年11月間改向
        原告承租等語；則自葉鳳嬌之陳稱觀之，伊既自86年間
        起即向黃清江承租，亦難認86年以後，被告葉雲英與黃
        清江間就系爭土地有租賃關係存在。
      (4)綜上，不論被告葉雲英起造系爭建物時是否曾向黃清江
        承租系爭土地，之後既已不再承租系爭土地，則被告翁
        碧堂抗辯其前手被告葉雲英與原告前手黃清江間就系爭
        土地存在租賃關係云云，不足採信。
    2.按買賣不破租賃之原則，必須買賣時租賃關係仍存在始有
      其適用。本件被告翁碧堂買受系爭建物時，其前手即被告
      葉雲英與原告前手間並未存在租賃關係，業如前述；而被
      告葉雲英、被告翁碧堂二人與原告間均未存在租賃關係，
      亦為兩造所不爭執。揆諸前揭說明，本件自無買賣不破租
      賃原則之適用。
    3.從而，被告抗辯就系爭土地因被告葉雲英與黃清江間存在
      租賃關係而係有權占有云云，不足採信。
（二）按所有人對於無權占有其所有物者，得請求返還之；對於
      妨害其所有權者，得請求除去之； 民法第767條第1、2項
      分別定有明文。復按就未辦理保存登記之建築物為讓與時
      ，雖因未辦理保存登記致不能辦理所有權移轉登記，該建
      築物之所有權不能發生讓與之效力，但受讓人與讓與人間
      非不得約定將該建築物之事實上處分權讓與於受讓人；且
      建築物之拆除，為事實上之處分行為，未經辦理所有權第
      一次登記之建物，僅所有人或有事實上處分權之人，方有
      拆除之權限。本件被告葉雲英、被告翁碧堂分別為系爭建
      物之所有權人及事實上處分權人，且被告二人占有系爭土
      地係無權占有。 從而，原告本於前揭民法第767條物上請
      求權之規定請求被告葉雲英、被告翁碧堂二人應將系爭建
      物拆除，並將系爭土地交還原告，為有理由，應予准許，
      爰判決如主文第1項所示。
五、本件判決基礎已臻明確，兩造其餘攻擊、防禦方法與舉證，
    經審核結果並不能動搖該基礎，且與本件事實認定無涉，自
    無庸一一贅述，附此敘明。
六、兩造均陳明願供擔保請為宣告假執行或免為假執行，經核於
    法均無不符，爰分別酌定相當之擔保金額宣告之。
七、據上論結，原告之訴，為有理由，依民事訴訟法第385條第1
    項前段、第78條、第390條第2項、第392條第2、3項， 判決
    如主文。
中    華    民    國    99    年    12    月    31    日
                          臺灣臺南地方法院民事第二庭
                                法  官  王 獻 楠
上為正本，係照原本作成。
如不服本判決，應於本判決送達後20日內提出上訴狀（須按他造
當事人之人數附繕本）。如委任律師提起上訴者，應一併繳納上
訴審裁判費。
中    華    民    國    99    年    12    月    31    日
                                書記官  李 鎧 安

司法院資訊處製作；財團法人民間司法改革基金會備份。
